ACORDAO-COMPLETO-2384649

ACÓRDÃO 12496/2019 ATA 41/2019 - SEGUNDA CÂMARA

VISTOS, relatados e discutidos estes autos que, nesta fase, tratam de Pedido de Reexame interposto pela Sra. Vannilda Tenório de Cerqueira, ex-servidora do Instituto Nacional de Traumatologia e Ortopedia, em face do Acórdão 11571/2018-TCU-Segunda Câmara (Relator: Ministro Augusto Nardes) .
	ACORDAM os Ministros do Tribunal de Contas da União, reunidos em Sessão da Segunda Câmara, diante das razões expostas pelo Relator, em:
	9.1. com fundamento no art. 48 da Lei 8.443/92 c/c o art. 286 do RI/TCU, conhecer do Pedido de Reexame interposto pela Sra. Vannilda Tenório de Cerqueira em face do Acórdão 11571/2018-TCU-Segunda Câmara (Relator: Ministro Augusto Nardes) , para, no mérito, dar-lhe provimento, a fim de tornar insubsistente o Acórdão recorrido, em relação à recorrente;
	9.2. remeter os autos ao relator a quo, para que seja oportunizada a oitiva prévia da recorrente acerca das irregularidades apontadas nos autos, nos termos do Acórdão 587/2011-TCU-Plenário (Relator: Ministro Valmir Campelo) ;
	9.3. enviar cópia do presente Acórdão, acompanhado do Relatório e do Voto que o fundamentam, para a recorrente e para o Instituto Nacional de Traumatologia e Ortopedia Jamil Hadad, informando que a deliberação pode ser consultada no endereço eletrônico www.tcu.gov.br/acordaos.

Pedido de reexame interposto contra decisão que considerou ilegal a aposentadoria da recorrente.

Segunda Câmara

Instituto Nacional de Traumatologia e Ortopedia Jamil Hadad.

3. Interessados/Responsáveis/Recorrentes:
3.1. Interessados: Vannilda Tenório de Cerqueira (XXX.935.397-XX)
3.2. Recorrente: Vannilda Tenório de Cerqueira (XXX.935.397-XX).

13.1. Ministros presentes: Augusto Nardes (na Presidência), Aroldo Cedraz e Raimundo Carreiro (Relator).
13.2. Ministro-Substituto convocado: André Luís de Carvalho.

RAIMUNDO CARREIRO

Ministro Augusto Nardes.

Cuidam os autos de Pedido de Reexame interposto pela Sra. Vannilda Tenório de Cerqueira, ex-servidora do Instituto Nacional de Traumatologia e Ortopedia, em face do Acórdão 11571/2018-TCU-Segunda Câmara (Relator: Ministro Augusto Nardes) .
2.	Em atenção ao disposto no art. 69, inciso I, do RI/TCU, transcrevo a seguir a parte dispositiva da decisão recorrida.
VISTOS, relatados e discutidos estes autos de aposentadorias concedidas no âmbito do Instituto Nacional de Traumatologia e Ortopedia. 
ACORDAM os Ministros do Tribunal de Contas da União, reunidos em sessão da Segunda Câmara, diante das razões expostas pelo Relator, e com fundamento no art. 71, incisos III e IX, da Constituição Federal de 1988, c/c os arts. 1º, inciso V, 39, inciso II, e 45 da Lei 8.443/1992, e ainda com os arts. 260, § 1º, 261, caput e § 1º, e 262, caput e § 2º, do Regimento Interno do TCU, em:
9.1. considerar legal e conceder registro ao ato de aposentadoria de Rosa Garcia Nunes;
9.2. considerar ilegal e negar registro ao ato de aposentadoria de Vannilda Tenório de Cerqueira;
9.3. dispensar o ressarcimento das quantias indevidamente recebidas de boa-fé pela interessada relacionada no subitem 9.2 até a data da ciência pelo Instituto Nacional de Traumatologia e Ortopedia do presente acórdão, com base no Enunciado 106 da Súmula da Jurisprudência do TCU;
9.4. determinar ao pelo Instituto Nacional de Traumatologia e Ortopedia que:
9.4.1. no prazo de 15 (quinze) dias, contados da ciência da presente deliberação, faça cessar os pagamentos decorrentes do ato ora considerado ilegal, sob pena de responsabilidade solidária da autoridade administrativa omissa;
9.4.2. no prazo de 15 (quinze) dias, contados do conhecimento da presente deliberação, dê ciência deste acórdão à interessada relacionada no subitem 9.2, esclarecendo-lhe que o efeito suspensivo proveniente da interposição de recurso não a exime da devolução dos valores percebidos indevidamente após a notificação, em caso de não provimento do recurso;
9.4.3. no prazo de 30 (trinta) dias, informe ao TCU as medidas adotadas e encaminhe comprovante sobre a data em que a interessada tomou conhecimento do contido no subitem 9.2;
9.4.4. informe à Sra. Vannilda Tenório de Cerqueira que a mesma poderá optar pela aposentadoria em um dos cargos aos quais se encontra vinculada, nos termos do art. 133 da Lei 8.112/1990;
9.5. dar ciência deste Acórdão à Superintendência Estadual da Funasa no Estado de Santa Catarina (sem grifos no original) .
Admissibilidade
3.	A Secretaria de Recursos reitera o exame de admissibilidade contido na peça 26, no qual propôs conhecer do recurso, nos termos do artigo 48 da Lei 8.443/1992, c/c os artigos 285 e 286, parágrafo único, do RI/TCU, suspendendo-se os efeitos dos subitens 9.2, 9.4.1 e 9.4.4 do Acórdão 11571/2018-TCU-Segunda Câmara, em relação à recorrente. 
4.	Mediante o despacho de peça 29, concordei com a análise de admissibilidade da Serur e admiti o recurso nos termos propostos.
Mérito
5.	Transcrevo a seguir, excerto da instrução lavrada no âmbito da Secretaria de Recursos (peça 35) , cujas conclusões contaram com a anuência do corpo diretivo daquela unidade técnica (peças 36 e 37) , bem como do Ministério Público junto ao TCU, representado pelo Procurador Marinus Eduardo De Vries Marsico (peça 38) .
4. Delimitação
4.1	Constitui objeto do presente recurso definir se: 
	a) houve ofensa aos princípios do contraditório e da ampla defesa;
	b) as aposentadorias da recorrente, uma no âmbito estadual e outra no federal, são acumuláveis.
5. Dos princípios da ampla defesa e do contraditório
5.1.	A recorrente alega a violação aos princípios da ampla defesa e do contraditório, com base no seguinte argumento:
5.2.	Não houve respeito ao contraditório e à ampla defesa, pois a decisão ora recorrida não teve a participação da impetrante, razão pela qual encara como nula e necessária sua revogação, pois a prevalecer tal situação, violará preceitos básicos de sobrevivência, ferindo o princípio da dignidade da pessoa humana.
Análise:
5.3.	Por intermédio do Acórdão 587/2011-TCU-Plenário, este Tribunal definiu a sistemática para apreciação dos atos sujeitos a registro, nestes termos:
O TCU, diante de constatação que possa levar à negativa de registro de ato de admissão de pessoal e de concessão de aposentadoria, reforma e pensão, deve assegurar aos beneficiários a oportunidade do uso das garantias constitucionais do contraditório e da ampla defesa, sempre que transcorrido lapso temporal superior a cinco anos quando da apreciação. 
5.4.	 O presente ato de aposentadoria foi enviado ao TCU em 21/2/2013 (vide ato de peça 7) e o seu julgamento ocorreu em 20/11/2018, em Sessão realizada pela Segunda Câmara. Assim, a recorrente deveria ter sido previamente ouvida em audiência para se manifestar sobre as irregularidades apontadas em seu processo de inativação, o que não ocorreu.
5.5.	Nessa ordem de ideias, é de se propor o acolhimento do argumento de ofensa aos princípios da ampla defesa e do contraditório, devendo ser tornado, em relação à recorrente, sem efeito o acórdão ora recorrido, com a remessa dos autos ao relator a quo, para que seja oportunizada a oitiva prévia da recorrente acerca das irregularidades apontadas nos autos, nos termos do Acórdão 587/2011-TCU-Plenário.
6. Da acumulação de aposentadorias
6.1.	Na remota possibilidade de este Tribunal entender dispensável a oitiva prévia da interessada e, por via de consequência, entender válido o acórdão ora recorrido, realizar-se-á a análise da legalidade da acumulação de aposentadorias. 
6.2.	A recorrente aduz que as aposentadorias em análise são acumuláveis, aduzindo o seguinte argumento:
6.3.	Os cargos são perfeitamente cumuláveis em tese. A compatibilidade de horário perdeu seu objeto, pois estando a mesma aposentada da função estadual, permanece seu direito.
Análise:
6.4.	A questão deve se reexaminada à luz do art. 40. § 6º, da Constituição Federal:
§ 6º Ressalvadas as aposentadorias decorrentes dos cargos acumuláveis na forma desta Constituição, é vedada a percepção de mais de uma aposentadoria à conta do regime de previdência previsto neste artigo.   (Redação dada pela Emenda Constitucional nº 20, de 15/12/98) 	
6.5.	Assim, como a aposentadoria no Instituto Nacional de Traumatologia e Ortopedia ocorreu em 11/12/2006, deve ser examinada à luz do dispositivo supra e, portanto, é de clareza solar que há vedação de acumulação de aposentadorias decorrentes de um cargo técnico científico em âmbito estadual com outro cargo na área de saúde na esfera federal. Isto porque há vedação para a titularidade simultânea de tais cargos, ex vi do disposto no art. 37, XVI, da Lei Maior.
6.6.	É de se reconhecer que a aposentadoria tem caráter alimentar. No entanto, a Administração deverá observar o princípio da legalidade. De fato, não se pode relegar ao oblívio a lição de Hely Lopes Meirelles:
Na Administração Pública não há liberdade nem vontade pessoal. Enquanto na administração particular é lícito fazer tudo que a lei não proíbe, na Administração Pública só é permitido fazer o que a lei autoriza. A lei para o particular significa "pode fazer assim"; para o administrador público significa "deve fazer assim" (in Direito Administrativo Brasileiro, 33ª ed., São Paulo: Malheiros Editores, 2007, p. 87-88) .
6.7.	Nesse sentir, observada a violação ao princípio da legalidade no ato de aposentadoria em reexame, este Tribunal deverá manter o julgamento pela ilegalidade, apesar de seu caráter alimentar.
6.8.	Nesse sentir, opina-se pela rejeição do argumento apresentado pela recorrente.
CONCLUSÃO
7.	Diante do exposto, conclui-se que: 
	a) houve ofensa aos princípios do contraditório e da ampla defesa;
	b) as aposentadorias da recorrente são inacumuláveis.
7.1.	Posta assim a questão, opina-se pelo provimento parcial do presente pedido de reexame, tornando-se, em relação à recorrente, sem efeito o acórdão recorrido.
PROPOSTA DE ENCAMINHAMENTO
8.	Diante do exposto, com base no art. 48 da Lei n. 8.443/92, submete-se o presente processo à consideração superior, propondo-se a adoção das seguintes medidas:
	a) conhecer do pedido de reexame e, no mérito, dar-lhe provimento, tornando-se, em relação à recorrente, sem efeito o acórdão recorrido, com a remessa dos autos ao relator a quo, para que seja oportunizada a oitiva prévia da recorrente acerca das irregularidades apontadas nos autos, nos termos do Acórdão 587/2011-TCU-Plenário;
	b) cientificar a recorrente e os demais interessados do acórdão que vier a ser prolatado, ressaltando-se que o relatório e o voto que o acompanharem podem ser consultados no endereço www.tcu.gov.br/acordaos, no dia seguinte ao de sua oficialização."
PARECER DO MINISTÉRIO PÚBLICO JUNTO AO TCU
6.	O Ministério Público junto ao TCU, representado pelo Procurador Marinus Eduardo De Vries Marsico, manifestou anuência com a proposta de encaminhamento da Serur, conforme o Parecer à peça 38, a seguir transcrito.
	
	 "À vista dos elementos contidos nos autos, manifestamo-nos de acordo com a proposta alvitrada pela Unidade Técnica."
É o Relatório.

Fábio Pereira (OAB/RJ 110.801), procuração à peça 21

Procurador Marinus Eduardo De Vries Marsico.

APOSENTADORIA. ACUMULAÇÃO INDEVIDA DE CARGOS. ILEGALIDADE. PEDIDO DE REEXAME. OFENSA AO PRINCÍPIO DA AMPLA DEFESA E DO CONTRADITÓRIO. NULIDADE DO ACÓRDÃO RECORRIDO. CONHECIMENTO. PROVIMENTO. CIÊNCIA AOS INTERESSADOS.

APOSENTADORIA (APOS)

Secretaria de Recursos (SERUR); Secretaria de Fiscalização de Pessoal (SEFIP).

Inicialmente, registro que atuo nos presentes autos em razão de ter sido sorteado relator do Pedido de Reexame ora em análise, em 3/5/2019, conforme o termo acostado aos autos à peça 28, realizado com base Inciso I do art. 154 do RITCU c/c arts. 21 e 22 da Resolução-TCU nº 175/2005.
2.	O Pedido de Reexame interposto pela Sra. Vannilda Tenório de Cerqueira, ex-servidora do Instituto Nacional de Traumatologia e Ortopedia, em face do Acórdão 11571/2018-TCU-Segunda Câmara (Relator: Ministro Augusto Nardes) , pode ser conhecido, visto que estão presentes os requisitos previstos no art. 48 da Lei 8.443/92 c/c o art. 286 do RI/TCU.
3.	Por meio da decisão recorrida o Tribunal julgou ilegal e negou registro ao ato de aposentadoria da recorrente, aposentada junto à unidade jurisdicionada como Auxiliar de Enfermagem, cargo na área de saúde, com carga horária semanal de 40 horas, tendo sido admitida em 24/10/1983 e inativada em 11/12/2006. Além disso, é também aposentada como Agente Administrativo de Saúde, cargo técnico científico, pela Secretaria de Estado de Saúde do Rio de Janeiro. Este Tribunal entendeu que a acumulação destas aposentadorias é irregular.
4.	Na presente fase recursal a Sra. Vannilda Tenório de Cerqueira alega, em suma, que o processo não respeitou os princípios constitucionais da ampla defesa e do contraditório.
5.	Sobre o tema, conforme registrado no Relatório antecedente, por intermédio do Acórdão 587/2011-TCU-Plenário (Relator: Ministro Valmir Campelo) , o Tribunal definiu a sistemática para apreciação dos atos sujeitos a registro, nos seguintes termos:
"O TCU, diante de constatação que possa levar à negativa de registro de ato de admissão de pessoal e de concessão de aposentadoria, reforma e pensão, deve assegurar aos beneficiários a oportunidade do uso das garantias constitucionais do contraditório e da ampla defesa, sempre que transcorrido lapso temporal superior a cinco anos quando da apreciação." 
6.	O ato de aposentadoria em análise foi enviado ao TCU em 21/2/2013 (peça 7) e o seu julgamento ocorreu em 20/11/2018. Assim, transcorrido lapso temporal superior a cinco anos, a recorrente deveria ter sido previamente ouvida para se manifestar sobre as irregularidades apontadas em seu processo de inativação, o que não ocorreu.
7.	Nesse passo, forçoso acolher o argumento de ofensa aos princípios da ampla defesa e do contraditório e dar provimento ao recurso para tornar insubsistente o Acórdão ora recorrido, em relação à recorrente, com a consequente remessa dos autos ao relator a quo, para que seja oportunizada a oitiva prévia da recorrente acerca das irregularidades apontadas nos autos, nos termos do Acórdão 587/2011-TCU-Plenário.
8.	Ante o exposto, Voto por que o Tribunal adote a minuta de Acórdão que ora submeto à apreciação deste Colegiado.
TCU, Sala das Sessões Ministro Luciano Brandão Alves de Souza, em 12 de novembro de 2019.
RAIMUNDO CARREIRO 
Relator